【裁判字號】    91,訴,1828
【裁判日期】    920716
【裁判案由】    妨害自由等
【裁判全文】
臺灣臺中地方法院刑事判決                        九十一年度訴字第一八二八號
    公  訴  人    臺灣臺中地方法院檢察署檢察官
    被      告    丁○○
    右  一  人
    指定辯護人    本院公設辯護人丙○○
    被      告    甲○○
    右一人輔佐
    人即被告之子  戊○○
右列被告等因重傷害等案件，經檢察官提起公訴（九十年度偵字第二二○○一號、九
十一年度偵字第四一五九號），本院判決如左：
    主  文
丁○○以非法方法，剝奪人之行動自由，處有期徒刑柒月；又傷害人之身體及健康，
因而致人於重傷，處有期徒刑年陸月。應執行有期徒刑肆年。
甲○○幫助以非法方法，剝奪人之行動自由，處拘役拾日，如易科罰金，以佰元
折算壹日。
    事  實
一、丁○○因不知乙○○已有配偶，對乙○○頗為愛慕，進而交往成為男女朋友關係
    。因不滿乙○○所服務之餐飲店老闆避不見面，致乙○○未領得薪資，懷疑會計
    黃情選與老闆共同詐騙，乃於民國（下同）八十七年五月十二日犯殺人未遂案件
    （該案業經臺灣高等法院臺中分院於八十八年七月二十七日以八十八年度上訴字
    第一一八二號刑事判決判處有期徒刑五年六月，乙○○則判處無罪，判決書附於
    九十年度偵字第五四○九號卷第九五頁）。嗣後丁○○發現乙○○已有配偶，認
    為其對乙○○付出真情，並為乙○○犯下殺人未遂之重罪，卻遭乙○○欺騙感情
    ，遂對乙○○大為不滿，陸續於八十七年五月十五日、八十七年六月三十日，對
    乙○○犯恐嚇、妨害自由未遂、傷害等罪（乙○○於八十七年六月三十日警訊時
    表明對丁○○提出妨害自由、傷害等之告訴，又於八十七年七月九日向臺灣新竹
    地方法院檢察署具狀提出告訴，該案業經臺灣高等法院於九十年三月三十日以九
    十年度上訴字第四○一號刑事判決判處恐嚇部分有期徒刑四月、妨害自由未遂及
    傷害有期徒刑十月，應執行有期徒刑一年一月，判決書附於臺灣新竹地方法院檢
    察署八十七年度偵字第四二一六號影印卷最末）。甲○○則為丁○○之母，得知
    乙○○對丁○○提出告訴後，為期與乙○○和解，曾多次打電話向乙○○哀求，
    均為乙○○所拒，竟進而於同年七月中、下旬，多次恐嚇乙○○（該案業經臺灣
    板橋地方法院於九十一年五月二十四日以八十九年度易字第三六○二號刑事判決
    判處拘役五十日，緩刑二年，判決書附於九十年度偵字第二二○○一號第四六頁
    ）。
二、丁○○於八十七年八月二十二日上午九時十分許，駕駛車牌號碼Ｃ二─三七五號
    營業小客車（為丁○○向計程車行老闆陳坤堆租用），在臺中市○○路、進化路
    口，適見乙○○隻身騎乘機車外出，丁○○思及前述與乙○○之恩怨，氣憤難平
    ，遂另行基於妨害乙○○自由之故意，以上開營業小客車在前攔阻乙○○所騎乘
    之機車後，再持球棒一支脅迫乙○○稱：「妳不上車，我就打妳。」等語，乙○○因孤身無援，畏懼再度遭丁○○加害，不敢抗拒而依言將機車停放於路旁，隨
    丁○○上車。丁○○旋即趨車北上，夜間則停靠偏僻山間、海邊，吃飯、睡覺均
    在車上，乙○○如廁時丁○○則持同一球棒在旁監視以防乙○○逃逸，以此非法
    方法，剝奪乙○○之行動自由。至次日（八十七年八月二十三日）下午，丁○○
    因衣著髒亂、盤費用罄，乃開車返回臺北縣五股鄉住處，央求甲○○提供生活費
    及換洗衣物，甲○○即基於幫助丁○○妨害乙○○自由之故意，提供換洗衣物一
    包、現金新臺幣（下同）三千元（起訴書誤為二千元）予丁○○使用。其間乙○○曾央求甲○○讓其離開，甲○○並未理會。
三、嗣後丁○○又駕車載乙○○至臺北縣、市之偏僻山間、海邊等處，以同一方式剝
    奪乙○○之行動自由，迄至八十七年八月二十五日下午三時許，丁○○約一名綽
    號「全哥」之人在臺北縣新莊市昌盛郵局斜對面某冰果室內商談如何處置乙○○
    ，乙○○在一旁隱約聽得渠二人提到可向其娘家勒索或將之賣至妓女戶之字句，
    心生恐慌，決心逃離。至同日下午四時三十分許，丁○○向「全哥」道別步出該
    冰果室門外，乙○○即極力抗拒不願再隨丁○○上車，丁○○即另行基於傷害乙○○身體之故意，先徒手毆打乙○○，見乙○○閃躲，即取出前揭置於營業小客
    車上之同一球棒在後追趕乙○○，並持球棒毆打乙○○頭、臉、四肢及身軀等處
    成傷（額頭瘀傷二處，右臉頰瘀腫一處，右手臂瘀傷一處，右手腕擦傷一處，右
    膝瘀傷一處，左膝瘀傷一處，背部瘀傷一處，腰部擦挫傷一處，左手臂瘀傷一處
    ，並導致腦震盪），直至不慎擊中旁邊其他車輛，致球棒斷成二截，丁○○始將
    球棒丟棄現場而罷手離去。乙○○則因頭部受傷嚴重，不支暈倒在地，經路人報
    警，由員警送醫急救。乙○○嗣因頭部所受外傷及嚴重驚嚇，發生腦震盪後遺症
    及創傷後壓力症候群，導致重鬱症精神病，情緒憂鬱焦慮，時常感覺不安、被害
    及聽幻覺，反應減慢，認知功能退化，至精神科診治多年仍無法痊癒，而受有重
    大難治之重傷害。
四、案經乙○○訴由臺灣板橋地方法院檢察署呈請臺灣高等法院檢察署檢察長令轉臺
    灣臺中地方法院檢察署檢察官偵查起訴。
    理  由
甲、被告丁○○部分：
一、訊據被告丁○○坦承於八十七年八月二十二日將乙○○載至臺北縣、市各地，復
    於八十七年八月二十五日下午在臺北縣新莊市昌盛郵局斜對面處毆打被害人乙○○之事實，惟辯稱：八十七年八月二十二日當天，乙○○係自願隨伊上車，伊未
    妨害乙○○自由；二十五日當天伊僅用手打乙○○及用腳踢他，沒有用球棒，係
    因乙○○一直逃，伊拿球棒追乙○○，打到旁邊的車，球棒才會斷掉，憂鬱症係
    可痊癒之疾病，並非重傷害云云。惟查：
（一）右揭事實，業經告訴人乙○○指述甚詳，且被告丁○○於偵查中，係辯稱乙○○是要陪同伊去找工作云云，然而被告丁○○曾於同年五月十五日，傳真恐嚇
      信函至乙○○位於臺中縣太平市夫家往處以恐嚇乙○○及其家人，另於同年六
      月三十日，在新竹縣竹北市，欲將乙○○強拖下交通車，押至其所加馬映自小
      客車上以剝奪其行動自由，因乙○○不從，丁○○竟毆打乙○○成傷，幸為受
      理報案後趕到之警察阻止等情，業據乙○○先後於八十七年六月三十日、同年
      七月九日陳明告訴意旨，而由新竹地檢署檢察官以八十七年度偵字第四二一六
      號、第四四三二號案件偵查，並曾於同年七月一日、十四日、廿三日、三十一
      日開庭偵訊，此有新竹地檢八十七年度偵字第四二一六號影卷（含臺灣新竹地
      方法院八十七年度訴字第四六四號、臺灣高等法院九十年度上訴字第四○一號
      刑事判決）可稽，是以告訴人乙○○於先前業已曾經遭受丁○○之加害，案發
      時尚與被告丁○○對簿公堂之中，對於被告丁○○甚為畏懼，避之惟恐不及，
      豈有可能自願隨被告上車四處遊玩、陪同找工作？而被告既以駕駛營業小客車
      為生，又何有「找工作」之必要？又被告丁○○何以四天以來均以車為家，不
      敢落居於五股鄉住處或投宿旅社？凡此均違背常理，顯為卸責之詞，不足採信
      ，而以告訴人所稱遭受被告丁○○脅迫，心生恐懼始隨丁○○上車之情為可採
      信。
（二）被告於臺灣新竹地方法院八十七年訴字第四六四號案件審理時坦承：「（法官
      問：八月廿五日下午是否在新莊昌盛郵局附近拿球棒打她？）有打她頭及腰部
      。她看到警車又要誣告我，我才打她，她跌倒又爬起來。」（八十七年十二月
      十日審判筆錄）。「（法官問：當時為何拿球棒打告訴人？）她威脅我說她要
      去報警說我臺中殺人，我很生氣，才會用球棒打人。」（八十九年十二月十三
      日審判筆錄，以上均見臺灣新竹地方法院檢察署八十七年度偵字第四二一六號
      影印卷內），復有臺灣省立臺北醫院診斷證明書影本一紙（附於臺灣板橋地方
      法院檢察署八十七年度偵字第一九五七三號卷第七頁，上載被害人乙○○受有
      額頭瘀傷二處、右臉頰瘀腫一處、右手臂瘀傷一處、右手腕擦傷一處、右膝瘀
      傷一處、左膝瘀傷一處、背部瘀傷一處、腰部擦挫傷一處、左手臂瘀傷一處等
      傷害）、新竹南門綜合醫院診斷證明書影本一紙（同卷第六頁，上載乙○○頭
      部外傷合併腦震盪，右肩、左背、左手腕、右大腿多處瘀傷），及扣案之木質
      球棒一支（斷成二截，九十一年度保管字第一三二八號，九十年度偵字第二二
      ○○一號第三一頁）可證，核與告訴人所稱遭被告以球棒毆打之受傷情形相符
      ，若被告丁○○單純徒手毆打，應不致造成如此多處且嚴重之傷害。足見被告
      翻異前詞，係卸責之語，不足採信。
（三）又證人即警員林永欽在臺灣新竹地方法院八十九年十一月一日訊問時證稱：當
      時是我同事先去處理，告訴人是我同事送醫的，後來再把球棒交給我，後來告
      訴人他們說要自己去法院提告訴，球棒交還告訴人等語（附於臺灣新竹地方法
      院八十七年度偵字第四二一六號卷內）。
（四）另告訴人乙○○遭被告丁○○毆打後，因頭部所受外傷及嚴重驚嚇，發生腦震
      盪後遺症及創傷後壓力症候群，導致重鬱症精神病，情緒憂鬱焦慮，時常感覺
      不安、被害及聽幻覺，反應減慢，認知功能退化，至精神科診治多年仍無法痊
      癒，八十八年三月十七日、八十九年三月七日所作之智力測驗分別為六九分、
      六五分等情，臺中市立復健醫院分別於八十八年四月七日、八十九年三月九日
      、八十九年六月八日出具之診斷證明書影本三紙在卷可稽（九十年度偵字第五
      四○九號卷第一七、三○、三一頁），並有乙○○在該院就診之病歷附於本院
      卷內可考，且為被害人乙○○診治之張家銘醫師於九十二年四月二十四日本院
      訊問時亦明確陳稱：如果會恢復，在就診之初即會改善，但她就診這麼多年仍
      然沒有改善，我認為她不能恢復：：：乙○○目前狀況是外傷或驚嚇造成無法
      明顯區別，腦波、腦斷層均正常，但是外傷導致的傷不一定檢查得出，可能身
      體上、心理上因素都有，物理性的腦傷可能也占一定比例影響，因為其他受驚
      嚇的患者例如九二一地震患者並沒用如此嚴重之認知功能退化：：：乙○○目
      前不需人看護，但沒有工作能力等語。查上開病歷最末所附「心理衡鑑轉介及
      報告單」所附臨床心理師註明：其智力未達智能不足程度，可能由於情緒狀態
      不佳而影響注意力、記憶力之表現，另參酌本院公設辯護人為被告提出之被害
      人乙○○於案發後陸續寫給被告丁○○之書信影本，詞語均能達意，故起訴書
      所稱被害人乙○○智力減退至中度障礙程度云云，雖非可採，惟查被告之傷害
      行為已導致被害人乙○○發生嚴重創傷後壓力症候群及重鬱症精神病一節，業
      經該院醫師、心理師一致認定無訛，已如上述，而思想為人之主宰，精神病若
      已嚴重至影響人之日常生活，且無法痊癒，顯係刑法第十條第一項第六款所稱
      之對身體健康有重大難治之重傷害無誤，且該重傷害與被告丁○○之傷害行為
      間，具有相當因果關係。而扣案球棒為堅硬木製品，若擊中頭部要害，甚易造
      成頭部重傷甚至死亡之結果，為一般人應具有之常識，故被告對於導致乙○○
      重傷害之結果，亦有預見可能性。事證明確，被告丁○○犯行洵堪認定。
二、核被告丁○○所為，係犯刑法第三百零二條第一項之以非法方法剝奪人之行動自
    由罪，及第二百七十七條第二項傷害致重傷害罪。所犯上開二罪間，犯意各別，
    行為互殊，應分論併罰。爰審酌被告丁○○犯罪之動機係不滿被害人乙○○隱瞞
    其已有配偶之事實，因而由愛生恨，妨害自由部分手段較為平和，傷害部分之手
    段則屬暴力，所為犯行雖導致被害人精神上重大難治之重鬱症，惟較諸毀敗他人
    視能、聽能、手腳機能等其他重傷害之情節為輕微，暨其品行、智識程度、犯罪
    時所受之剌激、生活狀況、與被害人平日之關係、犯罪後之態度等一切情狀，分
    別量處如主文所示之刑，並定其執行刑。扣案之球棒一支（九十一年度保管字第
    一三二八號，九十年度偵字第二二○○一號第三一頁）雖為被告用以供犯本罪所
    用之物，惟非屬被告所有，而係被告自被害人乙○○服務之餐飲店內取得，業經
    被告丁○○供明在卷（本院九十一年十一月二十七日審判筆錄），爰不予沒收。
乙、被告甲○○部分：
一、訊據被告甲○○對於提供現金予丁○○使用一節坦承不諱，對提供換洗衣物一節
    則辯稱：是乙○○拿一包衣服叫我洗，不是我拿衣服給丁○○云云，並否認有何
    幫助妨害自由之故意，辯稱：他們二人是男女朋友，在一起很正常云云。惟查：
（一）右揭事實，業據告訴人乙○○指訴甚詳，且案發當時乙○○已於八十七年六月
      三十日、同年七月九日對丁○○提出殺人未遂等多項罪嫌之告訴，而由新竹地
      檢署檢察官以八十七年度偵字第四二一六號、第四四三二號案件偵查，並曾於
      同年七月一日、十四日、廿三日、三十一日開庭偵訊，此有新竹地檢八十七年
      度偵字第四二一六號案卷影本可稽；而被告甲○○為期與乙○○和解丁○○案
      件，曾多次打電話向乙○○哀求，均為乙○○所拒，進而於同年七月中、下旬
      ，多次打電話多次恐嚇乙○○之情，亦有臺灣板橋地方法院於九十一年五月二
      十四日以八十九年度易字第三六○二號刑事判決書（九十年度偵字第二二○○
      一號第四六頁）附卷可考，是以被告甲○○於案發時早已知悉乙○○、丁○○
      纏訟之情，依常理而言，乙○○斷無可能再自願隨同丁○○至其住處；且被告
      甲○○亦於偵查中自白稱：「我兒子開計程車載乙○○來跟我要錢，我兒子說
      他們沒錢吃飯，我就拿錢給他們，拿了三千元給我兒子。」等語（九十年度偵
      字第二二○○一號第二九頁第五行），被告丁○○於偵查中亦供稱：乙○○跟
      我上車以後我載她到我臺北的家，每天出去玩，生活費就向我母親拿，也有睡
      在車上等語（九十年度偵字第二二○○一號第三八頁）。查被告丁○○係以駕
      駛計程車為業，若乙○○係心甘情願隨丁○○外出，則兩人除遊玩之外，自得
      沿路搭載一些乘客，焉有可能至「無錢吃飯」之地步？益見被害人乙○○指稱
      丁○○為防止其脫逃，均開車至偏僻地點，吃、睡均在車上，如廁時均在旁監
      視等情，係屬可信。
（二）又被害人乙○○係於騎機車外出時，遭被告丁○○偶然遇上並予攔下，此迭經
      被告丁○○供承在卷無誤，則被害人乙○○及被告丁○○均無事先準備換洗衣
      物之可能，於八十七年八月二十三日二人至甲○○住處時，必然仍身穿原來之
      衣物，如何能「拿一包（髒）衣服叫被告甲○○洗」？而被告丁○○於離家後
      ，又繼續以同一方式妨害乙○○自由數天，時值夏日，衣物如未換洗，如何忍
      耐，可見告訴人乙○○所稱被告甲○○提供丁○○一包換洗衣物之情，較為可
      採。
（三）被害人乙○○於偵查中提出之甲○○所有之車牌號碼「ＫＥ─三六一九」號自
      用小貨車之行車執照一枚（附於九十年度偵字第五四○九號卷第一○四頁證物
      袋內），被害人乙○○雖稱係其遭丁○○妨害自由期間，甲○○無意間掉落於
      丁○○、乙○○乘坐之Ｃ二─三七五號營業小客車內，乙○○即將之拾起並密
      藏於身上云云，惟查該車雖為被告甲○○所有，然其年事已高，並未親自駕駛
      ，而被告丁○○曾於八十七年五月十八日駕駛該自用小貨車至臺中縣太平市○○路○段六十號乙○○住處擋住門口，彼時乙○○雖住於新竹縣關西鎮之娘家
      ，然而乙○○之夫王志峰曾返回住處，因門被擋住而由隔壁鄰居頂樓借道返回
      住處（詳見臺灣新竹地方法院八十七年度訴字第四七四號判決書第六頁），則
      該行照亦有可能係於該時置於車上由王志峰拾得，故不能單以被害人單方面之
      指述，遽認該行照為被告甲○○所遺。然而前述（一）、（二）所述事證已極
      為明確，縱認該行照並非被告甲○○所遺，亦無礙於被告甲○○幫助犯行之成
      立，故被告甲○○犯行亦堪認定。
二、核被告甲○○所為，則係犯刑法第三百零二條一項以非法方法剝奪人之行動自由
    罪之幫助犯，依刑法第三十條第二項之規定，減輕其刑。檢察官雖以同條之共同
    正犯起訴，惟自八十七年八月二十二日至同年八月二十五日乙○○遭剝奪行動自
    由期間，被告甲○○僅於八十七年八月二十三日下午，丁○○返回臺北縣五股鄉
    住處時提供換洗衣物及少許現金，時間甚為短暫，所為顯係構成要件以外之行為
    ，而告訴人指稱被告丁○○曾於車上自承其舉動係出於其母授意一節，為被告丁○○明確否認，此外別無其餘證據足認為被告甲○○與被告丁○○之前有何犯意
    聯絡，自難以告訴人片面之詞，遽認被告甲○○亦為共同正犯，惟起訴法條尚無
    庸變更。爰審酌被告甲○○犯本罪之動機及目的無非愛子心切，所提供之助力並
    非甚大，手段平和，其年已八十歲，健康欠佳，除本件及其前恐嚇乙○○一案外
    ，無其他前科，品行良好，不宜科以過重之刑，其犯罪後之態度尚可等一切情狀
    ，從輕量處如主文所示之刑。又按本件被告行為後，刑法第四十一條業於九十年
    一月十日修正公布，同年月十二日生效，修正後刑法第四十一條第一項前段規定
    「犯最重本刑為五年以下有期徒刑以下之刑之罪，而受六個月以下有期徒刑或拘
    役之宣告，因身體、教育、職業或家庭之關係或其他正當事由，執行顯有困難者
    ，得以一元以上三元以下折算一日，易科罰金。」與修正前刑法第四十一條規定
    「犯最重本刑為三年以下有期徒刑以下之刑之罪，而受六月以下有期徒刑或拘役
    之宣告，因身體、教育、職業或家庭之關係，執行顯有困難者，得以一元以上三
    元以下折算一日，易科罰金」不同。比較新舊法結果，以新法較有利於行為人，
    故依刑法第二條第一項前段規定，應適用裁判時之法律即修正後刑法第四十一條
    第一項之規定，於被告甲○○部分諭知易科罰金之折算標準。
據上論斷，應依刑事訴訟法第二百九十九條第一項前段，刑法第三百零二條第一項、
第二百七十七條第二項、第五十一條第五款、第三十條、第二條第一項前段、第四十
一條第一項前段，罰金罰鍰提高標準條例第一條前段、第二條，判決如主文。
中      華      民      國    九十二    年      七      月     十六     日
                                臺灣臺中地方法院刑事第七庭
                                        法  官  林念祖
右正本證明與原本無異。
如不服本判決，應於送達後十日內向本院提出上訴狀（須附繕本），上訴於臺灣高等
法院臺中分院。
                                        書記官
中    華      民      國    九十二    年      七      月     十六     日
附錄論罪科刑法條
中華民國刑法第三百零二條 (剝奪他人行動自由罪)
私行拘禁或以其他非法方法，剝奪人之行動自由者，處五年以下有期徒刑、拘役或三
百元以下罰金。
因而致人於死者，處無期徒刑或七年以上有期徒刑，致重傷者，處三年以上十年以下
有期徒刑。
第一項之未遂犯罰之。
中華民國刑法第二百七十七條 (普通傷害罪)
傷害人之身體或健康者，處三年以下有期徒刑、拘役或一千元以下罰金。
犯前項之罪因而致人於死者，處無期徒刑或七年以上有期徒刑；致重傷者，處三年以
上十年以下有期徒刑。


司法院資訊處製作；財團法人民間司法改革基金會備份。
